臺灣高雄地方法院民事判決　九十一年度重家訴字第一○號
　　原　　　告　戊○○
　　訴訟代理人　樓嘉君律師
　　被　　　告　壬○○
　　訴訟代理人　蔡陸弟律師
右當事人間請求確認繼承權存在事件，本院於民國九十三年四月十五日言詞辯論終結
，判決如左：
　　主　　文
確認原告就附表一所示之土地有繼承權存在。
訴訴費用由被告負擔。
　　事　　實
甲、原告方面
一、聲明：
（一）先位聲明
    (1)請求確認原告就附表一所示之土地有繼承權存在。
    (2)訴訟費用由被告負擔。
（二）備位聲明
    (1)被告應就附表一所示之土地所有權移轉登記為蘇藤名下。
    (2)被告應就系爭土地辦理繼承登記，並登記為原告戊○○，被告壬○○，訴外人
      辛○○、庚○○、己○○五人公同共有。
二、陳述：
（一）查附表二目次1之土地，係兩造之父即被繼承人蘇藤於民國六十二年間，與丁○○合夥買受後，共同信託登記為被告之名義，蘇藤出資之比例為二分之一；
      附表二目次2之土地係蘇藤、丁○○、甲○○與丙○○於民國六十四年合夥買
      受後，將其中第367、396、397、398號等四筆土地共同信託登為被告壬○○之
      名義，將其中第368、395、369、394號土地則信託登記為丁○○之名義，蘇藤
      之出資比例為三分之一。民國七十七年三月間，蘇藤向甲○○、丙○○陳稱六
      十四間合夥購買之土地業已出售，渠二人共可分得新台幣（下同）四百五十萬
      元，蘇藤並交付四百五十萬元予王、洪二人。民國八十年間，丁○○、甲○○
      、丙○○認上開土地之買賣不實，蘇藤、被告壬○○有侵占之嫌提起告訴，刑
      事訴訟中蘇藤及被告壬○○均坦承有信託登記之事實，蘇藤及被告壬○○雖均
      遭判決無罪確定，然對丁○○及蘇藤等確有將上述土地信託登記為被告壬○○
      之名義，則為刑事判決所認定無誤之事實，並為蘇藤與被告壬○○於該等訴訟
      案件進行中簽具之和解書所承認，此有呈案台灣高雄地方法院八十年度易字第
      四一三八號、台灣高等法院八十一年度上易字第二一六號、台灣高雄地方法院
      八十一年度訴字第二二九二號、台灣高等法院高雄分院八十一年度上訴字第二
      七二六號刑事判決及和解書可證。
（二）丁○○、甲○○、丙○○並於八十一年向被告壬○○表示終止信託契約，起訴
      請求被告壬○○應將附表二之土地，按原伊等與蘇藤合夥時之出資比例，將渠
      等應得之應有部分辦理土地所有權移轉登記。按信託契約之委託人有權隨時終
      止信託契約，則丁○○等三人主張終止合夥人與被告壬○○之信託契約，自難
      認無理，被告壬○○與合夥人間就上述土地之信託關係既經終止，則被告壬○○自亦有義務於契約終止之後，將蘇藤之應有部分移轉登記為蘇藤所有，自不
      待言，此有民事起訴狀及民事判決影本可證。旋因蘇藤於八十一年十一月十二
      日去世，則蘇藤對上述之土地本於合夥及信託契約之權利，應屬蘇藤之遺產，
      又因兩造均為蘇藤之子女，此有戶籍謄本五份可稽，依民法第一千一百三十八
      條、一千一百四十八條之規定，則蘇藤上述之遺產，自應由兩造共同繼承，而
      有公同共有之關係存在，其應繼分均為五分之一，自無疑義。上開民事訴訟進
      行中，丁○○等與兩造經多次協商，嗣經同意解散合夥、並清算合夥財產，且
      為求經濟起見，並由被告壬○○將部份土地之所有權移轉登記予合夥人丁○○
      ；甲○○及丙○○就附表二目次2、土地之應有部份則因於民國七十七年間，
      已形式上由被告壬○○出售與訴外人許月琴，實則出資買受之人為蘇藤，王、
      洪二人並於當時收受蘇藤交付之買受土地之所得新台幣四百五十萬元，王、洪
      二人事後得悉實情，認出售土地之價格偏低，乃引發前揭之民、刑事訴訟，因
      此，雙方於訴訟中和解時，同意由被告壬○○再補償渠二人共六百萬元【實則
      該筆款項由原告與被告壬○○各出資二分之一】後，王、洪二人放棄土地之權
      利，即承認七十七年間業將土地出售之事實，故除應移轉登記予丁○○之土地
      外，其餘如附表一所載之土地則仍登記為被告壬○○之名義，此有高雄高分院
      八十七年度重上更(3)字第三三號和解筆錄可證，足見附表一之土地或為兩造之
      被繼承人蘇藤生前與丁○○等合夥購買，或為蘇藤與丁○○等三人合夥買受後
      ，蘇藤再向合夥人購買其應有部分，則該等土地均為蘇藤信託登記於被告壬○○名義，而為蘇藤之遺產，應無疑義，依民法繼承篇之規定，當由兩造共同繼
      承自屬當然，而為兩造及其他繼承人之公同共有，當無疑義。
（三）附表一之土地，既應由原告及被告共同繼承，而成為蘇藤之繼承人公同共有，
      原告主張就該等土地有繼承權之存在，自無不當，茲因被告否認原告就系爭土
      地有繼承權存在，則原告自可依民事訴訟法第二百四十七條之規定訴請確認原
      告就附表之一土地有繼承權存在。又附表一之系爭土地生父蘇藤與案外人丁○○、甲○○、丙○○等人合夥購買，並共同信託登記為被告名義，茲因案外人
      丁○○等人終止上述信託關係，被告自有義務登記將蘇藤之應有部分登記蘇藤
      所有，因蘇藤業於八十一年十一月十二日去世，則蘇藤對上述土地本於合夥及
      信託關係之權利應屬蘇藤之遺產，依民法第一一三八條及一一四八條之規定自
      屬共同繼承，原告自得爰依上開蘇藤對被告之土地本於與案外人丁○○等人合
      夥之關係及信託關係終止之權利（按：信託關係因丁○○等人終止，或因蘇藤
      死亡而當然終止）並得其他全體繼承人之同意而請求，此有其他繼承人之同意
      書可參，請求判決如備位聲明所示。
（四）被告主張未否認原告之繼承權，且原告請求就被繼承人蘇藤之部分遺產確認有
      繼承權存在，於法不合。原告主張就系爭土地有繼承權存在，而被告否認系爭
      土地為蘇藤之遺產，則原告就系爭土地究竟有無繼承權存在，即有不明確之情
      事存在，原告為除去此項不明確之危險，自有提起確認之訴之訴訟上利益。再
      者，繼承人對被繼承人之遺產請求確認繼承權存在，固應以全部之遺產為確認
      之標的為原則，繼承人原則上不得僅就部分之遺產請求確認繼承權存在，然本
      件被繼承人蘇藤之遺產，除系爭之土地外，其餘部分均已由全體繼承人辦理繼
      承登記完畢，此有繼承登記申請書謄本可證，從而，蘇藤之繼承人已就其遺產
      中之一部分辦理繼承登記，足見繼承人間就該等遺產已無爭執，自無再請求確
      認之利益存在，自不待言。本件既然僅就系爭之土地是否為蘇藤之遺產有爭執
      ，蘇藤復無其他遺產存在，因此，原告未將已繼承登記之遺產一併請求確認繼
      承權存在，僅請求確認系爭之土地有繼承權存在，依法應無不合。
（五）本件被告壬○○與蘇藤、丁○○、甲○○、丙○○間就系爭土地確有信託關係
      存在：
    (1)附表二所載之土地為蘇藤與丁○○、甲○○、丙○○分別於民國六十二年、六
      十四年間合夥出資購買，為被告不爭執之事實，並據證人甲○○、丙○○於鈞
      院審理中結證屬實。參以被告對原告所提出之證物亦不爭執。足見該等土地原
      為蘇藤、丁○○、甲○○、丙○○等成立之合夥之合夥財產，應無疑義。
    (2)起訴狀附表二所載之土地，其中部分土地係信託登記於被告之名義，此有原告
      所提出且被告為所不爭執之刑事判決、和解書、民事起訴狀、和解筆錄可證，
      上述證據中，有關系爭土地為信託登記被告之名義之記載詳如後述。證人甲○○、丙○○於鈞院審理中，亦證稱與蘇藤合夥購買該等土地，待日後漲價時出
      售。足見本件系爭土地信託與登記為被告壬○○之名義之目地，係為等待漲價
      再行出售。
    (3)台灣高等法院高雄分院八十一年度上訴字第二七二六號判決：第五頁載有：「
      …按，土地係上訴人壬○○之父蘇藤與告訴人合夥購買，信託登記壬○○之名
      義，…」、第八頁載有：「…再附表目次1級目次2部分土地僅信託登記壬○○
      名義，…」。台灣高雄地方法院八十一年度訴字第二二九二號刑事判決第三頁
      亦載有：「…壬○○固均不否認前揭八筆土地確係蘇藤與告訴人丁○○、甲○○、丙○○共同出資購買而信託登記於被告壬○○名義，…」、「前揭八筆土
      地係蘇藤與告訴人丁○○、甲○○、丙○○分別於附表所載之時間、出資比例
      、方式共同出資購買，而約定蘇藤負責管理並信託登記於被告壬○○名義，…
      」、第五頁載有：「被告壬○○於偵查中亦分別供稱：…問：你父親與丁○○
      他們一起買土地登記你的名下，你知否？我知道」。台灣高等法院高雄分院八
      十一年度上易字第二一六號刑事判決第九頁載有：「…告訴人丁○○稱該九筆
      土地係信託登記壬○○名義…」、第五頁載有：「…而三六七、三九六、三九
      七、三九八號四筆土地信託登記壬○○名義，…」。台灣高雄地方法院八十年
      度易字第四一三八號刑事判決第三頁載有：「…足以認定六十二年三月間余先
      一出賣四二三至四三一地號等九筆土地係由蘇藤與丁○○共同出資合買，…」
      、第四頁載有「…將另外四筆土地登記於壬○○名下，為仍屬共有狀態，…」
      。八十一年二月二十五日之和解書第四條載有：「雙方同意本書第一條之訴訟
      案件，判決文內附表一所列之合夥人投資比例，均係確實無誤。」丁○○等三
      人之民事起訴狀亦詳述，系爭土地均為蘇藤與渠三人合資購買，並信託登記於
      被告壬○○之名下。台灣高雄地方法院八十一年度重訴字第二二二號民事判決
      、台灣高等法院高雄分院八十三年度上更一字第一五號民事判決均同此認定。
    (4)本件被告辛○○、己○○、庚○○於鈞院審理中亦一致供稱：土地為蘇藤所購
      買，被告有繼承權存在。
（六）系爭土地縱然並非信託登記為被告名義，亦屬俗稱之「借名登記」：
    (1)系爭土地為蘇藤與丁○○等合夥出資所購買，並登記為被告之名義，已如前述
      。依照上述之事實及證據，縱然鈞院仍認為無法證明雙方有信託契約關係之存
      在，至少亦足以認定有借用被告之名義登記系爭土地之事實。
    (2)系爭土地如係蘇藤與其合夥人借被告之名登記為土地所有權人，則於被告與蘇
      藤及其合夥人間之內部關係而言，該等土地仍為合夥之財產，合夥解散之後，
      合夥人析分合夥財產之結果，蘇藤自應依其出資比例分得應有之土地，而該等
      蘇藤應分得之土地，自屬蘇藤之遺產無誤。
（七）又查，有關民國八十一年二月二十五日丁○○、甲○○、丙○○與蘇藤之和解
      書中，其中第四條有謂：「雙方同意本書第一條之訴訟件，判決文內附表一所
      列之合夥人投資比例，均係確實無誤」云云，亦可證明，上開三份刑事確定判
      決及被告上述於答辯 (三)狀第三頁第一 (二)項之自承相符，且不僅如此，上
      述八十一年二月二十五日和解書中第二條尚有「二、甲方之 (1)（即指丁○○
      ）支付乙方新台幣壹佰陸拾萬元正，同時甲方之 (1)與乙方（按指：蘇藤）應
      立具切結書，切結雙方所共有橋頭鄉○○段七六一地號０．００七一公頃，各
      人所佔位置，應以現況為永遠使用權，產權持分應調整為按現況持分，登記費
      用二分各負擔二分之一」云云，尤見，丁○○在八十一年二月二十五日之和解
      書第二條，尚須支付蘇藤一百六十萬元；然上述一百六十萬元丁○○當時並未
      支付，乃於八十八年一月七日即台灣高等法院高雄分院八十七年重上更 (三)
      字第三三號和解筆錄中之第六條，被告壬○○支付案外人甲○○、丙○○中之
      六百萬元補償費用之其中一百六十萬元 (即發票日八十八年二月二十八日，票
      號00000000，第一銀行岡山分行)一百六十萬元，此即為丁○○，本
      應依上述八十一年二月二十五日和解書第二條中丁○○應給付給蘇藤之一百六
      十萬元，此點亦為被告壬○○九十二年十一月二十五日民事答辯 (二)暨調查
      證據聲請狀第六頁第五項所自承；然上述一百六十萬元實乃肇於民國八十一年
      二月二十五日蘇藤生前與丁○○之和解書第二條之約定，於蘇藤死亡之後，原
      告就此和解書之債權亦有繼承權，為此，被告壬○○辯稱八十八年一月七日之
      和解筆錄含有被告另外向甲○○及丙○○購買原本之持分部分，亦不在蘇藤之
      遺產範圍內乙節，即屬無據，況且，上述六百萬元補償於甲○○、丙○○之另
      外四百四十萬元即發票日：八十八年三月二日，票號：0000000，彰化
      銀行岡山分行之支票，當日，乃在三月二日跳票才由證人辛○○出面，由被告
      與原告就六百萬元再加上稅金（指：被告就系爭土地開設火鍋城之地價稅金約
      一百萬元）、仲介費五十萬之總額七百五十萬元分擔二分之一，且因先前因甲○○、丙○○已收受蘇藤於上開刑案中佯稱以一千三百五十萬元之代價出售許
      月琴，並於七十七年三月十日、四月十一日由辛○○交付一百六十萬元及二百
      九十萬元，合計四百五十萬元（詳見卷附台灣高雄地方法院八十一年訴字第二
      二九二號判決第二頁，事實欄倒數第五行起至倒數第二行止），從而可知上述
      八十八年一月七日之和解筆錄第六條之六百萬元之補償，係補償先前蘇藤與許
      月琴，以假買賣方式已先付甲○○、丙○○四百五十萬元之金額太低之故，且
      王、洪二人並未退回蘇藤四百五十萬元；才由丙○○、甲○○在上述法院和解
      筆錄中第七條放棄三六七、三六八、三六九、三九八、三九五、三九六、三九
      七、三九八等八筆（下稱：三六七等八筆土地）土地之三分之一權利，此點亦
      有證人辛○○在鈞院九十二年六月三日庭訊中筆錄第三頁證稱：「被告有告訴
      我，當初付四百五十萬元給甲○○，也是我與父親一起拿給他，本件和解時，
      甲○○主張要拿六百萬元補償他當初賣的太便宜，被告就透過我要原告也出一
      半的錢，因為請他人出面協調，其仲介費五十萬元，加上稅金共七百五十萬元
      ，然後一人出一半，戊○○有拿錢給被告，因為雙方有金錢往來，被告有欠原
      告二百七十四萬元，所以被告叫原告匯一百萬元即可」，為此，被告主張原告
      就有關三六七等八筆土地中丙○○、甲○○所佔三分之一部分，無繼承權乙節
      ，顯與事實不符，否則原告何以扣除被告先前積欠原告債務又另外匯款一百萬
      元？又先前四百五十萬元蘇藤支出及丁○○應付蘇藤之一百六十萬元之款項，
      原告戊○○均有繼承之權利。雖被告主張七十七年三月十日亦非蘇藤向甲○○
      及丙○○買受渠等之持分，及有關該份買賣契約為通謀虛偽之意思表示而無效
      及無效法律行為無追認生效之問題，惟查，蘇藤確於七十七年三月協同辛○○
      支付甲○○、丙○○等人四百五十萬元，（即佯稱賣給許月琴一千三百五十萬
      元，而甲○○、丙○○佔三分之一，才分四百五十萬元），則上述蘇藤所付之
      四百五十萬元，縱認買賣契約無效，則蘇藤對甲○○等人亦有不當得利四百五
      十萬元之請求權，則上述請求權，原告亦有繼承權，然茲甲○○、丙○○等人
      就上述四百五十萬元之不當得利之債務，連同一併處理，才於八十八年一月七
      日達成和解筆錄之第六條、第七條之部分，為此，被告主張伊等一人出資六百
      萬元購買甲○○等二人之三分之一土地權利部分，與事實不符，已如前述，原
      告就此，乃有繼承權。
（八）被告主張出資購買系爭之土地，原告否認之：被告壬○○於前述之刑事判決中
      ，自承未參與購買土地之事（台灣高等法院高雄分院八十一年度上訴字第二七
      二六號刑事判決第四頁、第六頁）。被告既未參與買地之事，且於前述多次之
      民、刑事訴訟中從未主張為合夥人之一，復於偵查中供稱：「問：你父親與丁○○他們一起買土地登記你的名下，你知否？我知道，…」（如果被告亦有出
      資購地，何以未加說明，更無如此答覆之理）。則何來被告出資參與購地之事
      實，足證被告所謂共同出資購地之主張為不實在。
（八）依照被告與甲○○、丙○○間之八十八年一月七日和解筆錄所載：被告同意「
      補償」王、洪二人共新台幣六百萬元。由上述筆錄所載，被告支付該筆款項，
      既約定係「補償」款，而非為受讓土地之對價，則雙方於和解之時，應無成立
      買賣契約之意思，為至為明顯之事實，雙方既然無於此時成立買賣契約，且所
      應支付之款項，於和解筆錄記載為補償金，應足以認定該筆款項，係為補償民
      國七十七年間，蘇藤向渠二人以許月琴之名義購買土地時價格不足之部分，從
      而，被告於和解筆錄中約定給付之補償款，應屬王、洪二人追認民國七十七年
      間，與蘇藤間之買賣，而非於和解之時與被告成立買賣契約。
（九）又被告辯稱：二造八十四年一月二十六日簽訂遺產分割協議書而謂對非在分割
      表內之財產；雙方已無異議乙節，亦與事實不符，蓋茲因事實上在八十四年一
      月二十六日之遺產分割協議書，當時系爭之土地丁○○等人尚對被告壬○○在
      訴訟中，其結果如何尚未可知，為此，兩造八十四年一月二十六日之遺產分割
      協議書，乃指對有列入分割範圍之遺產達成協議，非謂對未列入分割之遺產，
      原告無意見而有拋棄，且法律上亦未限制遺產須全體分割，始得有效，為此，
      當時為部分遺產之分割與法尚無不合。
三、證據：提出附表二份、和解書影本一份、戶籍謄本五份、戶口名簿影本一份、和
    解筆錄影本一份、土地登記謄本十一份、高雄地院八十一年訴字第二二九二號刑
    事判決影本一份、高雄高分院八十一年上訴字第二七二六號刑事判決影本一份、
    高雄高分院八十年度易字第四一三八號刑事判決影本一份、高雄高分院八十一年
    度上易字第二一六號刑事判決影本一份、高雄地院八十一年度重訴字第二二二號
    民事判決影本一份、高雄高分院八十三年度重上更(1)字第一五號民事判決影本一
    份、高雄高分院八十七年度重上更(3)字第三三號和解筆錄影本一份、申請繼承登
    記相關資料影本一份、郵件回執二張、匯款單影本一張，並聲請傳訊證人丁○○
    、丙○○、甲○○、辛○○、己○○、庚○○。
乙、被告方面：
一、聲明：原告之訴駁回。
二、陳述：
（一）本件欠缺訴之利益：按「民事訴訟法第二百四十七條所謂即受確認判決之法律
      上利益，係指因法律關係之存否不明確，致原告在私法上之地位有受侵害之危
      險，而此項危險得以對於被告之確認判決除去之者而言。」最高法院四十二年
      台上字第一０三一號判例揭有明文。本件原告繼承權之存在並無不明確，其請
      求確認繼承權存在欠缺訴之利益。
（二）本件當事人不適格：當事人適格在確認之訴，當事人是否適格應以就法律關係
      有爭執者為原、被告。本件原告之繼承權資格，兩造之間並未有任何爭執，其
      以未就法律關係未爭執之人為被告，當事人不適格，應以裁定駁回。
（三）丁○○、甲○○、丙○○與被告壬○○之間並無信託契約關係：按丁○○、甲○○及丙○○與被告壬○○並有任何接觸，自無成立信託契之可能，縱認契約
      之成立，非必由本人為之，然丁○○等人究係為委任何人為代理人，與上訴人
      成立信託契約，足見丁○○等人與被告壬○○之間並無信託契約關係。再者，
      依信託法第一條之定義：「稱信託者，謂委託人將財產權移轉或為其他處分，
      使受託人依信託本旨，為受益人之利益或為特定之目的，管理或處分信託財產
      之關係。」是通常所謂之信託行為，係指受託人將財產權移轉於受託人，使其
      成為權利人，以達到當事人間一定目的之法律行為而言。丁○○、甲○○與被
      告壬○○之間有何約定由壬○○管理處分登記之財產，未據原告說明，顯見其
      間自無信託關係之存在可言。
（四）退步言之，縱認丁○○、甲○○及丙○○與被告壬○○之間有信託關係（被告
      否認之），則亦僅及於該等之間有信託契約關係，即僅及於丁○○、甲○○及
      丙○○出資購地之部份信託登記予壬○○部份而已，就兩造父親蘇藤出資購地
      之部份，則無信託登記可言。按原告所附證一台灣高等法院高雄分院八十一年
      度上訴字第二七二六號刑事判決第五頁載：「檢察官問壬○○：『你父親與丁○○他們一起買土地，登記在你名下，你知否？』蘇某答稱：『我知道，當時
      我父親說我行動不便，要給我一個保障，』」等語，依此項偵訊筆錄所載，蘇
      藤所出資購地之部份既係因被告壬○○行動不便，要給被告做為生活上之保障
      ，顯然購買系爭土地後移轉登記前，即將之贈與予被告，而直接登記被告壬○○所有。該日（八十年四月十六日）開庭時，蘇藤及丁○○、甲○○及丙○○
      等人均在場，檢察官問渠等意見時，渠等不但均未爭執，甚至均表同意，足證
      蘇藤登記予被告壬○○之部份並非信託登記。
（五）再退步言之，縱又認信託契約關係及於蘇藤與被告壬○○之間（被告否認之）
      依據八十一年二月二十五日之和解書，丁○○、甲○○、丙○○與蘇藤之間就
      台灣高雄地方法院八十年度易字第四一三八號刑事判決內附表一所列之合夥人
      投資比例，均係確實無誤，達成協議。嗣後丁○○、甲○○及丙○○為達分別
      持有登記之目的，終止信託契約，並以被告壬○○為被告，於八十一年十月九
      日提起被告應依判決內附表一（即起訴狀附表二）內之投資比例為登記之訴，
      惟於八十八年一月七日，丁○○、甲○○及丙○○與被告壬○○達成和解，由
      被告壬○○向甲○○及丙○○購買其等持分部份，故被告壬○○以六百萬元向
      甲○○及丙○○之持分部份，自不在蘇藤遺產範圍內，事實上，此六百萬元中
      之一百六十萬元係丁○○所支出，因丁○○使用共有地價有價值之部分，故協
      議由丁○○開具支票交甲○○及丙○○，故六百萬元並非如證人辛○○所稱之
      計算方式及均由二人分擔。上述和解書中含購買之行為，由上述持分面積亦可
      得知：１．依八十一年二月二十五日之和解書，依起訴狀附表二所示為合夥比
      例，則計算出，總面積為一二九六平方公尺，丁○○之比例為五００平方公尺
      ，甲○○及丙○○二人比例合為二九六平方公尺，蘇藤之比例亦為五００平方
      公尺。２．依八十八年一月七日之和解書，起訴狀附表二所示之土地面積為一
      二九六平方公尺，丁○○之比例維持不變為四九九平方公尺，惟壬○○之比例
      則為七九七平方公尺，亦即原本蘇藤之部份加上甲○○及丙○○合有之部份，
      故壬○○補償甲○○及丙○○之六百萬元，即為甲○○及丙○○讓與其持分之
      部份予壬○○，殆無疑義。
（六）按依丁○○、甲○○及丙○○於八十一年十月九日之民事起訴狀載：蘇藤於民
      國七十七年三月間，未經共同合夥出資人即原告丁○○、甲○○及丙○○之同
      意，即擅自將渠等共同承買而信託登記於壬○○為所有權人之高雄縣岡山鎮○○段三六七、三九六、三九七、三九八等地號土地，及渠等與原告丁○○共同
      承買亦委由壬○○出名信託登記為所有權人之同地段四二七、四二八、四二九
      、四三一等地號土地，以「假買賣」方式向原告等偽示以總價一千三百五十萬
      元出售予訴外人許月琴，而將所有謂賣得價款三分之一，即四百五十萬元交予
      原告甲○○之妻收受，即強將該等土地變吞入己。故知七十七年三月十日並非
      蘇藤向甲○○及丙○○買受渠等之持分，而係向甲○○及丙○○稱土地已全部
      出售，而將應分配款交予甲○○等，證人辛○○證稱係其父向甲○○等買受渠
      等之持分九十二年六月三日言詞辯論筆錄參照，其證言與事實不符，顯不可
      採原告另辯稱八十八年一月七日之和解筆錄，係甲○○及丙○○追認七十七
      年間，蘇滕與第三人許月琴之買賣契約，惟查該份買賣契約為通謀虛偽意思表
      示，通謀虛偽之意思表示依法為無效，甲○○及丙○○亦早已於前開刑事案件
      及民事案件中，主張其無效，無效之法律行為無追認有效之問題。
（七）系爭土地被告壬○○出資甚多：系爭土地於六十二年、六十四年購買時，被告
      壬○○亦出資一百多萬，七十七年向甲○○及丙○○購買土地時，被告壬○○
      又出資二百二十五萬元，至八十八年一月七日和解時，被告又以六百萬元之價
      格向甲○○及丙○○購買其等之持分額，故被告壬○○本身亦出資甚多，系爭
      土地顯非信託登記於被告壬○○名下。另再徵諸丁○○就系爭六十二年所購之
      九筆土地從未繳納地價稅，而甲○○及丙○○於七十七年間將系爭九筆土地以
      新台幣四百五十萬元售後，亦未再繳納地價稅，均由壬○○繳交，再益證系爭
      土地非信託登記被告名下。實則，因壬○○係大兒子，故父親蘇藤之債務均由
      壬○○償還，原告僅知分配遺產，何以不知須承擔債務。故系爭土地被告壬○○業已出資七百多萬元，以目前市價，系爭土地約為四千多萬，扣除增值稅後
      ，約為三千五百萬元左右，若被告壬○○僅能分配五分之一，即七百萬元，被
      告壬○○出資尚比分配為多，豈謂事理之平。
（八）兩造於八十四年一月二十六日簽訂遺產分割協議書，約定如何分割蘇藤之遺產
      ，依據該遺產分割協議書，系爭不動產根本非在蘇藤遺產範圍內，兩造在遺產
      分割協議書中尚記明「查被繼承人蘇藤於民國八十一年十一月十二日死亡，其
      遺下財產由繼承人協議結果，依照左開所載分割繼承各無異議，．．．」對非
      在分割表內之財產，雙方已無異議，否則原告亦受有蘇藤登記之財產甚多，是
      否亦應歸入遺產範圍呢？又，依法律之規定，遺產之分割應以全部遺產整體為
      分割，不能以遺產中之個別財產為分割之對象（最高法院八十四年台上字第二
      四一０號判決參照），故兩造於八十四年一月二十六日之遺產分割自係已就遺
      產整體為分割。
（九）第一商業銀行九十二年十二月九日一岡字第三八一號函覆表示意見：由上開第
      一商業銀行函覆結果足以證明證人辛○○證言不可採，按證人辛○○於證稱．
      ．．加上稅金共七百五十萬元，然後一人出一半，戊○○有拿錢給被告，因雙
      方有金錢往來，被告有欠原告二百七十四萬元，所以被告叫原告匯一百萬元即
      可問：六百萬元之補償金是否都由二造來　平均分擔，沒有由其他人負擔證人
      辛○○答：只有他們二人分擔由證人辛○○之證詞，即原告支付三百七十四萬
      元，惟查八十八月一月七日和解筆錄中第六點支付六百萬元之支票，其中乙張
      一百六十萬元為丁○○所支付，故由此即知證人辛○○證述與事實不符，且另
      外四百四十萬元完全由被告支付，被告近日找到當年支付四百四十萬元之二張
      支票，該二張支票，其中乙張付款人為台灣省合作金庫岡山支庫之一百五十萬
      元支票係由被告之配偶乙○○開立於橋頭鄉農會之帳戶支出，由橋頭鄉農會開
      立此張支票，另張付款人為台灣銀行高雄分行之二百九十萬元之支票則係被告
      之配偶乙○○開立於台東區中小企業銀行橋頭分行之帳戶所支出，故足見八十
      八年一月七日之六百萬元全為被告支付，原告並未支付證人辛○○稱被告有欠
      原告二百七十四萬元，惟欠款之細節證人諉稱不知，則若係如此，在原告未提
      出欠款之證據，尚難認證人所證可採。
三、證據：提出土地面積比例表一份、支票影本二紙，並聲請傳訊證人乙○○。
丙、本院依被告聲請向第一商業銀行岡山分行（下稱第一商銀）函查發票日八十八年
    二月二十八日、票號 0000000、金額一百六十萬元之支票相關事宜。
    理　　由
甲、兩造爭執要旨：
一、原告起訴主張：附表二目次１之土地，係兩造之父即被繼承人蘇藤於民國六十二
    年間，與丁○○合夥買受後，共同信託登記為被告之名義，蘇藤出資之比例為二
    分之一；附表二目次２、３之土地係蘇藤、丁○○、甲○○與丙○○於民國六十
    四年合夥買受後，將其中第三六七、三九六、三九七、三九八號等四筆土地共同
    信託登為被告壬○○之名義，將其中第三六八、三九五、三六九、三九四號土地
    則信託登記為丁○○之名義，蘇藤之出資比例為三分之一。民國七十七年三月間
    ，蘇藤向甲○○、丙○○陳稱六十四間其等合夥購買之三六七、三九六、三九七
    、三九八等地號及其與丁○○共同出資購得之四二七、四二八、四二九、四三一
    號等土地業已全部出售訴外人許月琴，渠二人共可分得四百五十萬元，蘇藤並交
    付四百五十萬元予王、洪二人，嗣丁○○、甲○○、丙○○認上開土地之買賣不
    實，蘇藤、被告壬○○有侵占之嫌提起告訴，丁○○、甲○○、丙○○並於八十
    一年向被告壬○○表示終止信託契約，起訴請求被告壬○○應將附表二之土地，
    按原伊等與蘇藤合夥時之出資比例，將渠等應得之應有部分辦理土地所有權移轉
    登記，故被告壬○○與合夥人間就上述土地之信託關係業經終止，則被告壬○○
    自亦將蘇藤之應有部分移轉登記為蘇藤所有，旋因蘇藤於八十一年十一月十二日
    去世，則蘇藤對上述之土地本於合夥及信託契約之權利，應屬蘇藤之遺產，原告
    為蘇藤之子女，則蘇藤上述之遺產，原告自應有繼承權。上開民事訴訟進行中，
    丁○○等與兩造經多次協商，終於達成和解，雙方同意解散合夥、並清算合夥財
    產，且為求經濟起見，並由被告壬○○將部份土地之所有權移轉登記予合夥人丁○○；甲○○及丙○○就上述附表二之土地之應有部份則因於民國七十七年間，
    已形式上由被告壬○○出售與訴外人許月琴，實則出資買受之人為蘇藤，因此，
    雙方於訴訟中和解時，同意由被告壬○○再補償渠二人共六百萬元（實則該筆款
    項由原告與被告壬○○各出資二分之一）後，王、洪二人放棄土地之權利，即承
    認七十七年間業將土地出售之事實，故除應移轉登記予丁○○之土地外，其餘如
    附表一所載之土地則仍登記為被告壬○○之名義，其內容詳見高雄高院分八十七
    年度重上更(3)字第三三號和解筆錄，足見附表一之土地或為兩造之被繼承人蘇藤
    生前與丁○○等合夥購買，或為蘇藤與丁○○等三人合夥買受後，蘇藤再向合夥
    人購買其應有部分，則該等土地均為蘇藤信託登記於被告壬○○名義，而為蘇藤
    之遺產，應無疑義，茲因被告否認原告就系爭土地有繼承權存在，則原告自可依
    民事訴訟法第二百四十七條之規定訴請確認原告就附表之一土地有繼承權存在。
二、原告對被告抗辯之說明：
（一）被告辯稱未否認原告之繼承權，且原告請求就被繼承人蘇藤之部分遺產確認有
      繼承權存在，於法不合。惟原告主張就系爭土地有繼承權存在，而被告否認系
      爭土地為蘇藤之遺產，則原告就系爭土地究竟有無繼承權存在，即有不明確之
      情事存在，原告為除去此項不明確之危險，自有提起確認之訴之訴訟上利益。
      再者，繼承人對被繼承人之遺產請求確認繼承權存在，固應以全部之遺產為確
      認之標的為原則，繼承人原則上不得僅就部分之遺產請求確認繼承權存在，然
      本件被繼承人蘇藤之遺產，除系爭之土地外，其餘部分均已由全體繼承人辦理
      繼承登記完畢，此有繼承登記申請書謄本可證，從而，蘇藤之繼承人已就其遺
      產中之一部分辦理繼承登記，足見繼承人間就該等遺產已無爭執，自無再請求
      確認之利益存在，自不待言。本件既然僅就附表一之土地是否為蘇藤之遺產有
      爭執，蘇藤復無其他遺產存在，因此，原告未將已繼承登記之遺產一併請求確
      認繼承權存在，僅請求確認系爭之土地有繼承權存在，依法應無不合。
（二）被告雖辯稱於八十八年一月七日，丁○○、甲○○及丙○○與被告壬○○在法
      院所成立之和解，乃係由被告壬○○向甲○○及丙○○購買其等持分部份，故
      被告壬○○以六百萬元向甲○○及丙○○之持分部份，自不在蘇藤遺產範圍內
      ，然由上述和解筆錄所載，被告支付該筆款項，既約定係「補償」款，而非為
      受讓土地之對價，則雙方於和解之時，應無成立買賣契約之意思，僅係為補償
      民國七十七年間，蘇藤向渠二人以許月琴之名義購買土地時價格不足之部分，
      而非於和解之時與被告成立買賣契約。
（三）被告辯稱七十七年三月十日亦非蘇藤向甲○○及丙○○買受渠等之持分，及有
      關該份買賣契約為通謀虛偽之意思表示而無效及無效法律行為無追認生效之問
      題，惟查，蘇藤確於七十七年三月協同辛○○支付甲○○、丙○○等人四百五
      十萬元，則上述蘇藤所付之四百五十萬元，縱認買賣契約無效，則蘇藤對甲○○等人亦有不當得利四百五十萬元之請求權，則上述請求權，原告亦有繼承權
      ，然茲甲○○、丙○○等人就上述四百五十萬元之不當得利之債務，連同一併
      處理，才於八十八年一月七日達成和解筆錄之第六條、第七條之部分，為此，
      被告主張伊等一人出資六百萬元購買甲○○等二人之三分之一土地權利部分，
      與事實不符。
（四）民國八十一年二月二十五日，丁○○、甲○○、丙○○與蘇藤曾訂立一和解書
      ，約定由丁○○支付蘇藤一百六十萬元，然上述一百六十萬元丁○○當時並未
      支付，故於前述在法院成立之和解筆錄中，被告壬○○支付案外人甲○○、丙○○中之六百萬元補償費用，其中之一百六十萬元即由丁○○簽發支票支付 (
      即發票日八十八年二月二十八日，票號00000000，付款人第一商銀)
      ，然此一百六十萬元實乃肇於民國八十一年二月二十五日蘇藤生前與丁○○之
      和解書之約定，於蘇藤死亡之後，原告就此和解書之債權亦有繼承權。況且，
      上述六百萬元補償於甲○○、丙○○之另外四百四十萬元（即發票日：八十八
      年三月二日，票號：0000000，彰化銀行岡山分行之支票）乃在三月二
      日跳票才由證人辛○○出面，由被告要求原告就六百萬元再加上稅金（指：被
      告就系爭土地開設火鍋城之地價稅金約一百萬元）、仲介費五十萬之總額七百
      五十萬元分擔二分之一，因為雙方先前有金錢往來，被告有欠原告二百七十四
      萬元，所以被告叫原告匯一百萬元。為此，被告主張原告就有關三六七等八筆
      土地中丙○○、甲○○所佔三分之一部分，無繼承權乙節，顯與事實不符，否
      則原告何以扣除被告先前積欠原告債務又另外匯款一百萬元？
（五）又被告辯稱：二造八十四年一月二十六日簽訂遺產分割協議書而謂對非在分割
      表內之財產；雙方已無異議乙節，亦與事實不符，蓋茲因事實上在八十四年一
      月二十六日之遺產分割協議書，當時系爭之土地丁○○等人尚對被告壬○○在
      訴訟中，其結果如何尚未可知，為此，兩造八十四年一月二十六日之遺產分割
      協議書，乃指對有列入分割範圍之遺產達成協議，非謂對未列入分割之遺產，
      原告無意見而有拋棄，且法律上亦未限制遺產須全體分割，始得有效，為此，
      當時為部分遺產之分割與法尚無不合。
三、被告抗辯稱：
（一）本件原告繼承權之存在並無不明確，其請求確認繼承權存在欠缺訴之利益。
（二）本件原告之繼承權資格，兩造之間並未有任何爭執，其以未就法律關係未爭執
      之人為被告，當事人不適格，應以裁定駁回。
（三）丁○○、甲○○、丙○○與被告壬○○之間並無信託契約關係：按丁○○、甲○○及丙○○與被告壬○○並有任何接觸，自無成立信託契之可能，縱認契約
      之成立，非必由本人為之，然丁○○等人究係為委任何人為代理人，與上訴人
      成立信託契約，足見丁○○等人與被告壬○○之間並無信託契約關係。再者，
      通常所謂之信託行為，係指受託人將財產權移轉於受託人，使其成為權利人，
      以達到當事人間一定目的之法律行為而言。丁○○、甲○○與被告壬○○之間
      有何約定由壬○○管理處分登記之財產，未據原告說明，顯見其間自無信託關
      係之存在可言。
（四）退步言之，縱認丁○○、甲○○及丙○○與被告壬○○之間有信託關係（被告
      否認之），則亦僅及於該等之間有信託契約關係，即僅及於丁○○、甲○○及
      丙○○出資購地之部份信託登記予壬○○部份而已，就兩造父親蘇藤出資購地
      之部份，則無信託登記可言。事實上，蘇藤所出資購地之部份既係因被告壬○○行動不便，要給被告做為生活上之保障，顯然購買系爭土地後移轉登記前，
      即將之贈與予被告，而直接登記被告壬○○所有。
（五）再退步言之，縱又認信託契約關係及於蘇藤與被告壬○○之間（被告否認之）
      ，惟於八十八年一月七日，丁○○、甲○○及丙○○與被告壬○○達成和解，
      由被告壬○○向甲○○及丙○○購買其等持分部份，故被告壬○○以六百萬元
      向甲○○及丙○○之持分部份，自不在蘇藤遺產範圍內，事實上，此六百萬元
      中之一百六十萬元係丁○○所支出，因丁○○使用共有地價有價值之部分，故
      協議由丁○○開具支票交甲○○及丙○○，故六百萬元並非如證人辛○○所稱
      之計算方式及均由二人分擔。
（六）七十七年三月十日並非蘇藤向甲○○及丙○○買受渠等之持分，而係向甲○○
      及丙○○稱土地已全部出售，而將應分配款交予甲○○等，證人辛○○證稱係
      其父向甲○○等買受渠等之持分，其證言與事實不符，顯不可採。原告另辯稱
      八十八年一月七日之和解筆錄，係甲○○及丙○○追認七十七年間，蘇滕與第
      三人許月琴之買賣契約，惟查該份買賣契約為通謀虛偽意思表示，通謀虛偽之
      意思表示依法為無效，甲○○及丙○○亦早已於前開刑事案件及民事案件中，
      主張其無效，無效之法律行為無追認有效之問題。
（七）系爭土地被告壬○○出資甚多：系爭土地於六十二年、六十四年購買時，被告
      壬○○亦出資一百多萬，七十七年向甲○○及丙○○購買土地時，被告壬○○
      又出資二百二十五萬元，至八十八年一月七日和解時，被告又以六百萬元之價
      格向甲○○及丙○○購買其等之持分額，故被告壬○○本身亦出資甚多，系爭
      土地顯非信託登記於被告壬○○名下。
（八）兩造於八十四年一月二十六日簽訂遺產分割協議書，約定如何分割蘇藤之遺產
      ，依據該遺產分割協議書，系爭不動產根本非在蘇藤遺產範圍內，兩造在遺產
      分割協議書中尚記明「查被繼承人蘇藤於民國八十一年十一月十二日死亡，其
      遺下財產由繼承人協議結果，依照左開所載分割繼承各無異議，．．．」對非
      在分割表內之財產，雙方已無異議，否則原告亦受有蘇藤登記之財產甚多，是
      否亦應歸入遺產範圍呢？又，依法律之規定，遺產之分割應以全部遺產整體為
      分割，不能以遺產中之個別財產為分割之對象，故兩造於八十四年一月二十六
      日之遺產分割自係已就遺產整體為分割。
（九）如前所述，八十八月一月七日和解筆錄中第六點支付六百萬元之支票，其中乙
      張一百六十萬元為丁○○所支付，且另外四百四十萬元完全由被告支付，，原
      告並未支付，證人辛○○稱被告有欠原告二百七十四萬元，惟欠款之細節證人
      諉稱不知，則若係如此，在原告未提出欠款之證據，尚難認證人所證可採。
乙、兩造不爭執之事項
一、附表二目次1之土地，係兩造之父即被繼承人蘇藤於民國六十二年間，與丁○○
    合夥買受後，共同登記為被告之名義，蘇藤出資之比例為二分之一；附表二目次
    ２、３之土地係蘇藤、丁○○、甲○○與丙○○於民國六十四年合夥買受後，將
    其中第三六七、三九六、三九七、三九八號等四筆土地共同登為被告壬○○之名
    義，將其中第三六八、三九五、三六九、三九號號土地則登記為丁○○之名義，
    蘇藤之出資比例為三分之一。
二、民國七十七年三月間，蘇藤向甲○○、丙○○陳稱六十四間其等合夥購買之三六
    七、三九六、三九七、三九八等地號及其與丁○○共同出資購得之四二七、四二
    八、四二九、四三一號等土地業已全部出售訴外人許月琴，渠二人共可分得新台
    幣四百五十萬元，蘇藤並交付新台幣四百五十萬元予王、洪二人，嗣丁○○、甲○○、丙○○認上開土地之買賣不實，蘇藤、被告壬○○有侵占之嫌提起刑事告
    訴，後被告壬○○、被繼承人蘇藤皆遭法院判決無罪，然被繼承人蘇藤與訴外人
    許月琴所定立之買賣契約為虛偽不實者，則為各該刑事判決所肯認。丁○○、甲○○、丙○○並於八十一年向被告壬○○表示終止信託契約，起訴請求被告壬○○應將附表二之土地，按原伊等與蘇藤合夥時之出資比例，將渠等應得之應有部
    分辦理土地所有權移轉登記。上開民事訴訟進行中，丁○○等與兩造經多次協商
    ，雙方在高雄高分院審理八十七年度重上更(3)字第三三號案件時達成和解，同意
    由被告壬○○將部份土地之所有權移轉登記予合夥人丁○○；甲○○及丙○○就
    附表二目次２、土地之應有部份，同意由被告壬○○再補償渠二人共六百萬元，
    其餘如附表一所載之土地則仍登記為被告壬○○之名義。
三、上開和解筆錄中之六百萬元中之一百六十萬元係丁○○簽發以第一商銀為付款人
    ，發票日八十八年二月二十八日，票號00000000，金額一百六十萬元之
    支票支付。
四、上開不爭執之事實，有原告提出之附表二份、和解書影本一份、戶籍謄本五份、
    戶口名簿影本一份、和解筆錄影本一份、土地登記謄本十一份、高雄地院八十一
    年訴字第二二九二號刑事判決影本一份、高雄高分院八十一年上訴字第二七二六
    號刑事判決影本一份、高雄高分院八十年度易字第四一三八號刑事判決影本一份
    、高雄高分院八十一年度上易字第二一六號刑事判決影本一份、高雄地院八十一
    年度重訴字第二二二號民事判決影本一份、高雄高分院八十三年度重上更(1)字第
    一五號民事判決影本一份、高雄高分院八十七年度重上更(3)字第三三號和解筆錄
    影本一份為證，並經本院依被告聲請向第一商銀函查屬實。
丙、得心證之理由
一、本件應審酌之爭點在於：(1)本件原告有無提起本件確認之訴之利益？本件有無當
    事人不適格之問題？(2)就附表二之土地，訴外人丁○○、甲○○、丙○○、被繼
    承人蘇藤於六十二、六十四年間購買並將部分土地登記在被告壬○○名下時，其
    等之間究有無信託契約關係存在？(3)於八十八年一月七日，丁○○、甲○○及丙○○與被告壬○○在高雄高分院所達成之和解內容第六項有關被告壬○○補償，
    甲○○、丙○○六百萬元部份，是否表示被告壬○○以此六百萬元向甲○○及丙○○購買附表二中之三六七、三九六、三九七、三九八等地號土地中甲○○與丙○○之持分部份？上開款項原告是否有出資？(5)兩造於八十四年一月二十六日所
    簽訂遺產分割協議書，是否已足以表示原告就系爭附表一之不動產無爭執？
二、按確認法律關係之訴，非原告有即受確認判決之法律上利益者，不得提起之，民
    事訴訟法第二百四十七條前段定有明文。所謂有即受確認判決之法律上利益，意
    即需法律關係存否不明確，致原告在私法上地位有受侵害之危險，得以對於被告
    之確認判決除去者而言。本件原告主張就系爭如附表一所示之土地有繼承權存在
    ，而被告否認系爭土地為蘇藤之遺產，則原告就系爭土地究竟有無繼承權存在，
    即有不明確之情事存在，原告為除去此項不明確之危險，自有提起確認之訴之訴
    訟上利益，此點何先敘明。又兩造間就原告對系爭如附表一所示之土地有無繼承
    權存在既存有爭議，則由原告對於否認原告繼承權存在之被告提起本件訴訟，應
    無當事人不適格之問題存在。
三、次按，當事人互相表示意思一致者，無論其為明示或默示，契約即為成立，民法
    第一百五十三條第一項定有明文。本件就系爭附表二之土地，訴外人丁○○、甲○○、丙○○、被繼承人蘇藤於六十二、六十四年間購買並將部分土地登記在被
    告壬○○名下時，其等之間究有無信託契約關係存在？雙方各執一詞，被告並以
    前揭情詞置辯。經查：
（一）自民國八十年起，訴外人丁○○、甲○○、丙○○因認被繼承人蘇藤所稱與訴
      外人許月琴間土地買賣不實，而先後對被繼承人蘇藤、被告壬○○提出侵占之
      刑事告訴，迭經本院及高雄高分院以高雄地院八十一年訴字第二二九二號刑事
      判決、高雄高分院八十一年上訴字第二七二六號刑事判決、高雄高分院八十年
      度易字第四一三八號刑事判決、高雄高分院八十一年度上易字第二一六號刑事
      判決認定被繼承人蘇藤、被告壬○○無罪確定。觀諸訴外人丁○○、王坤龍、
      洪正龍於上開刑事案件偵審時，均明確指稱如附表二所示目次一之九筆土地乃
      丁○○與蘇藤合夥出資購買，各持分二分之一，而全部信託登記為壬○○名義
      ，如附表二所示目次二、三之八筆土地則是蘇藤與丁○○、王坤龍、洪正龍共
      同合夥出資購買，丁○○、王坤龍、洪正龍各投資三分之一，其中目次二所示
      土地丙○○與甲○○合計三分之一，而將三六七、三九六、三九七、三九八號
      等四筆土地信託登記為被告壬○○名義，其餘四筆信託登記為丁○○名義；八
      十一年十月間，丁○○、王坤龍、洪正龍三人對被告壬○○、被繼承人蘇藤提
      起民事訴訟，表示以該起訴狀之送達對被告壬○○表示終止雙方之信託契約而
      起訴請求被告壬○○應將附表二之土地，按原伊等與蘇藤合夥時之出資比例，
      將渠等應得之應有部分辦理土地所有權移轉登記，其等此時仍一貫主張如附表
      二所示之土地係其等三人與蘇藤共同合夥出資購買後，將其中部分信託登記在
      被告壬○○名下，此皆有各該刑事判決書、民事起訴狀、民事判決書卷可佐。
      王坤龍、洪正龍等人於本院審理時到庭證稱其等不知為何蘇藤要將土地登記在
      被告壬○○名下，顯然與之前之指述、主張，全不相符，難認其在本院審理時
      之證詞為真正。
（二）在上開刑事案件審理時，被繼承人蘇藤辯稱：六十二年間購得之如附表二所示
      目次一之土地係其獨資購得，六十二年十二月間與丁○○、王坤龍、洪正龍共
      同合資購買之八筆土地，購得時即協商將三六八、三九五、三六九、三九四地
      號土地分由丁○○單獨所有，而登記於丁○○名下，另外四筆及三六七、三九
      六、三九七、三九八地號由伊與甲○○、丙○○共有，而登記於壬○○名下云
      云。雖其所辯與丁○○、王坤龍、丙○○所指述並不完全相符，但被繼承人蘇
      藤至少已在上開辯解中承認附表二內之三六七、三九六、三九七、三九八之土
      地確為伊與王坤龍、洪正龍共同購買並保持共有後登記在壬○○名下，與被告
      壬○○所稱係因被繼承人蘇藤要將土地贈與伊始登記於伊名下云云，並不相符
      。
（三）在上開刑事案件進行中，丁○○、王坤龍、洪正龍曾與被繼承人蘇藤於八十一
      年二月間簽訂和解書，於該和解書內第四項約定：「雙方同意本書第一條之訴
      訟件，判決文（指本院八十年度亦字第四一三八號侵占案件）內附表一（即本
      判決附表二）所列之合夥人投資比例，均係確實無誤」，該和解書雖未經吳昆
      龍蓋章確認，但卻為壬○○簽名蓋章追認，此有和解書一份在卷可憑，足證如
      附表二所示之土地確為丁○○、王坤龍、洪正龍與被繼承人蘇藤共同合資購買
      ，並信託登記為被告壬○○名義，否則被告壬○○何須簽名確認？
（四）丁○○、王坤龍、洪正龍三人對被告壬○○、被繼承人蘇藤提起民事訴訟後，
      雙方在高雄高分院審理八十七年度重上更(3)字第三三號案件審理時，於八十八
      年一月七日達成民事和解，其中部分內容為：「一、現登記上訴人丁○○名義
      之坐落高雄縣岡山鎮○○段第三六八、三六九、三九四、三九五號等四筆土地
      分歸上訴人丁○○所有。二、現登記被上訴人壬○○名義之坐落高雄縣岡山鎮
      ○○段第四二三、四二四號等二筆土地分歸上訴人丁○○所有。三、現登記被
      上訴人壬○○名義之坐落高雄信岡山鎮○○段四二五、四二六、四二七、四二
      八、四二九、四三０、四三一、三六七、三九六號等九筆土地分歸被上訴人壬○○所有。四、現登記被上訴人壬○○名義之坐落高雄縣岡山鎮○○段第三九
      七、三九八號等二筆土地，被上訴人壬○○承認丁○○有五五六分之一七一之
      權利，惟不辦理移轉登記，如有出售，則按上開比例分配所得。」，此有和解
      筆錄在卷可佐。依前述八十一年二月二十五日之和解書，其係依照附表二所示
      為合夥比例，計算出總面積為一二九六平方公尺，丁○○之比例為五００平方
      公尺，甲○○及丙○○二人比例合為二九六平方公尺，蘇藤之比例亦為五００
      平方公尺；而依八十八年一月七日之和解筆錄內容加以計算，丁○○之比例維
      持不變為四九九平方公尺，壬○○之比例則為七九七平方公尺（亦即原本蘇藤
      之部份加上甲○○及丙○○合有之部份），此土地面積之比例業據被告自陳在
      卷，並有被告所提出之土地面積比例表在卷可按。故由此先後二份和解書、和
      解筆錄所計算出之土地面積持分，與丁○○、王坤龍、洪正龍在先後多次刑事
      、民事案件中所述者皆為相符，故在高雄高分院所成立之和解筆錄，事實上係
      將如附表二所示之土地按照其等購買時之出資比例加以分配，是丁○○、甲○○、丙○○與被繼承人蘇藤確係合夥出資購買如附表二所示之土地，已足堪認
      定。且在和解筆錄之內容中，將許多原本登記為壬○○名義之土地移轉登記為
      丁○○所有，或承認丁○○有部分權利，若蘇藤伊始購買土地登記於被告壬○○名下時即係出於贈與之意，則土地早歸壬○○所有，壬○○豈會同意再將土
      地移轉登記於他人？由此更足證如附表二所示土地於購買之初，所登記在被告
      壬○○名下之土地，確為信託登記，而非如被告所辯為贈與。
（五）依卷附台灣高等法院高雄分院八十一年度上訴字第二七二六號刑事判決第五頁
      所載：「檢察官問壬○○：『你父親與丁○○他們一起買土地，登記在你名下
      ，你知否？』蘇某答稱：『我知道，我父親說我行動不便，要給我一個保障，
      』」等語，被告壬○○在上開偵查中之供述之意乃指被繼承人蘇藤係將土地贈
      與予伊，惟如前所述，被告所辯贈與一情並不可採，但由被告上開供述，至少
      證明被告伊始即知此信託登記之情事，並予以同意，則此信託契約之當事人顯
      已達成契約之合意，故被告辯稱其從未與丁○○、王坤龍、洪正龍等人接觸，
      不可能成立信託契約云云，亦不足採。
（六）綜上所述，就附表二之土地，訴外人丁○○、甲○○、丙○○、被繼承人蘇藤
      於六十二、六十四年間購買並將部分土地登記在被告壬○○名下時，其等與被
      告壬○○間已達成成立信託契約之合意，其等確有信託關係存在無訛。
四、再按，表意人與相對人通謀而為虛偽意思表示者，其意思表示無效，民法第八十
    七條第一項前段規定甚詳。如前所述，民國七十七年三月間，蘇藤與訴外人許月
    琴所訂立之賣賣契約（其內容為將其與甲○○、丙○○合夥購買之三六七、三九
    六、三九七、三九八等地號及其與丁○○共同出資購得之四二七、四二八、四二
    九、四三一號等土地出售訴外人許月琴）乃虛偽不實者，故該買賣契約為通謀虛
    偽意思表示，依前開法條之規定，應為無效。然事實上，被繼承人蘇謄本無真意
    將土地賣給訴外人許月琴，而係欲藉此不實之契約而達到自己擁有全部土地持分
    之目的，故所交付甲○○、丙○○之四百五十萬元亦係由被繼承人蘇藤自行拿出
    ，此由證人辛○○於本院審理時到庭證稱：「當初付四百五十萬元給甲○○也是
    我與我父親一起拿給他」等語自明。故被繼承人蘇藤當時之真意乃在以此四百五
    十萬元之價格購買系爭三六七、三九六、三九七、三九八號等土地中訴外人甲○○、丙○○等人之持分，應堪認定。但因甲○○、丙○○等人事後不滿此四百五
    十萬元之價格，乃引發之後一連串的民刑事訴訟，最後雙方於八十八年一月七日
    達成民事和解，其中部分內容為：「六、被上訴人壬○○同意補償上訴人甲○○
    、丙○○更新台幣六百萬元。..... 七、上訴人甲○○、丙○○同意取得上開（
    第六項）補償款後放棄坐落高雄縣岡山鎮○○段三六七、三六八、三六九、三九
    四、三九五、三九六、三九七、三九八號土地一切權利....。」，觀諸該和解書
    用語為「補償」，且由此案件之前因後果看來，先前諸多民刑事案件導因於甲○○、丙○○等人不滿蘇藤向其等購買系爭三六七、三九六、三九七、三九八號等
    土地持分之價格四百五十萬元，故最後雙方同意由壬○○補償甲○○、丙○○六
    百萬元，以作為蘇藤先前向其等購買土地持分之合理價格，故此六百萬元既非被
    告壬○○受讓土地之對價，也非補償當初出賣給許月琴土地時價格不足之部分，
    而係補償「蘇藤」先前向甲○○、丙○○購買土地持分之價格，其本意應在藉此
    六百萬元之補償價格，追認當初蘇藤與甲○○、丙○○間之買賣契約為合法有效
    ，故被告辯稱其係以六百萬元向甲○○及丙○○購買土地持分，此部份不在蘇藤
    遺產範圍內云云，顯與事實不符。況如前述不爭執事實，此六百萬元中之一百六
    十萬元為訴外人丁○○所支付，而原告確亦支付一半之費用，此由證人辛○○在
    本院審理時所證：「被告有告訴我，當初付四百五十萬元給甲○○，也是我與父
    親一起拿給他，本件和解時，甲○○主張要拿六百萬元補償他當初賣的太便宜，
    被告就透過我要原告也出一半的錢，因為請他人出面協調，其仲介費五十萬元，
    加上稅金共七百五十萬元，然後一人出一半，戊○○有拿錢給被告，因為雙方有
    金錢往來，被告有欠原告二百七十四萬元，所以被告叫原告匯一百萬元即可」等
    語應可明證，並有匯款單一紙在卷可憑。準此，若此六百萬元係作為被告壬○○
    購買土地持分之對價，被告壬○○何須要求原告一同分擔？足證此應係追認蘇藤
    當時之購買行為而欲將此部份土地作為蘇藤之遺產無誤。
五、末按，被告復辯稱二造八十四年一月二十六日簽訂遺產分割協議書而謂對非在分
    割表內之財產雙方已無異議乙節，並據其提出遺產分割協議書一份為證，然該協
    議書係在八十四年一月二十六日之遺產分割協議書，當時系爭之土地丁○○等人
    尚對被告壬○○在訴訟中，其結果如何尚未可知，故尚難依此遺產分割協議書認
    定原告已對未列入分割之遺產表示無意見而有拋棄，被告執此為辯，亦不足採。
六、綜上所述，如附表二所示之不動產，伊始即係由被繼承人蘇藤、訴外人丁○○、
    甲○○、丙○○等人合夥出資購買，並將部分信託登記在被告壬○○名下（出資
    比例及登記名義均詳如附表二所示）其後雙方歷經一連串的民刑事訴訟，最終達
    成和解，解散合夥、並清算合夥財產，由被告壬○○將部份土地之所有權移轉登
    記予合夥人丁○○，並補償訴外人甲○○及丙○○部分金錢（詳細內容見和解筆
    錄所載），最後登記在被告壬○○名下之土地則如附表一所示。足證附表一之土
    地或為兩造之被繼承人蘇藤生前與丁○○等合夥購買，或為蘇藤與丁○○等三人
    合夥買受後，蘇藤再向合夥人購買其應有部分，則該等土地均為蘇藤信託登記於
    被告壬○○名義，而為蘇藤之遺產，應無疑義。原告既與被告同為蘇藤之繼承人
    ，對如附表一所示之不動產自有繼承權存在，被告既否認此部分不動產為蘇藤之
    遺產，此使原告之權利有受侵害之虞，其有確認之利益，故依民法第二百四十七
    條第一項規定，原告提起本件確認之訴，請求確認其對如附表一所示之不動產有
    繼承權存在，於法有據，應予准許。
七、原告先位之訴既經本院判決其有理有勝訴，備位聲明之部分則無用再予審酌，又
    兩造其餘攻擊防禦，無礙本件勝負，於此不一一贅述，附此敘明。
八、結論：原告之訴，為有理由，並依民事訴訟法第七十八條，判決如主文。
中　　　華　　　民　　　國　　九十三　　年　　　五　　　月　　 二十　　 日
                                    臺灣高雄地方法院家事法庭
~B法　　　官　吳宏榮
右為正本係照原本作成。
如不服本判決，應於送達後廿日內，向本院提出上訴狀並表明上訴理由，如於本判決
宣示後送達前提起上訴者，應於判決送達後十日內補提上訴理由書（須附繕本）。
中　　　華　　　民　　　國　　九十三　　年　　　五　　　月　　　二十　　日
~B法院書記官　張乃昇
